最高法院刑事判決　　　　　　九十四年度台上字第六七二六號
　　上 　訴 　人　台灣高等法院檢察署檢察官
　　上訴人即被告　辛○○
　　　　　　　　　　　　　之4.
　　選 任辯護 人　史奎謙律師
　　　　　　　　　鄭　穎律師
　　上訴人即被告　壬○○
　　　　　　　　　　　　　12.
　　選 任辯護 人　黃碧芬律師
　　上訴人即被告　寅○○
　　　　　　　　　　　　　巷1.
　　選 任辯護 人　許世正律師
　　上訴人即被告　申○○
　　　　　　　　　　　　　3樓.
　　選 任辯護 人　張洪昌律師
　　上訴人即被告　甲○○
　　選 任辯護 人　張洪昌律師
　　上訴人即被告　丙○○
　　　　　　　　　　　　　號2.
　　選 任辯護 人　張洪昌律師
　　上訴人即被告　卯○○
　　　　　　　　　　　　　之4.
　　選 任辯護 人　張洪昌律師
　　上訴人即被告　未○○
　　　　　　　　　　　　　路3.
　　選 任辯護 人　張洪昌律師
　　上訴人即被告　庚○○
　　　　　　　　　　　　　號之.
　　選 任辯護 人　史奎謙律師
　　　　　　　　　鄭　穎律師
　　上訴人即被告　己○○
　　　　　　　　　　　　　號之.
　　選 任辯護 人　林俊倩律師
　　上訴人即被告　戊○○
　　　 　　　　　　　　　 1.
　　　　　　　　　辰○○
　　　　　　　　　　　　　巷3.
　　　　　　　　　子○○
　　　　　　　　　　　　　巷4.
　　　　　　　　　　　　　（現於台灣台北監獄執行中）
　　　　　　　　　巳○○
　　　 　　　　　　　　　　號.
　　　　　　　　　乙○○
　　　　　　　　　　　　　號
　　　　　　　　　丑○○
　　　　　　　　　　　　　33.
　　　　　　　　　午○○
　　　　　　　　　癸○○
　　　　　　　　　　　　　巷1.
　　被　　　　告　丁○○
　　　　　　　　　　　　　31.
　　選 任辯護 人　文鍾奇律師
上列上訴人等因被告等殺人未遂等罪案件，不服台灣高等法院中
華民國九十三年七月二十九日第二審判決（九十一年度上訴字第
一九五七、一九五九、一九六０、三二二九號；起訴案號：台灣
基隆地方法院檢察署八十九年度偵字第二六五七、二七一三、三
二五一、三四八七、三五九八、三六０九、三七三一、四一一四
、四四一九號），提起上訴，本院判決如下：
    主    文
原判決關於申○○、甲○○、丙○○、卯○○、午○○、巳○○
參與犯罪組織；巳○○妨害自由；己○○殺人未遂及辛○○、子
○○、壬○○、寅○○、辰○○、未○○、戊○○、庚○○、乙
○○、丑○○、丁○○部分均撤銷，發回台灣高等法院。
巳○○、申○○、甲○○、丙○○、卯○○、己○○、午○○其
他上訴暨癸○○之上訴均駁回。
    理    由
壹、撤銷發回部分：
本件原判決維持第一審論處上訴人辛○○、子○○、壬○○、寅
○○、申○○、辰○○、甲○○、丙○○、卯○○、未○○、午
○○參與犯罪組織罪刑；論處上訴人巳○○、戊○○、乙○○、
丑○○參與犯罪組織及共同以其他非法之方法，剝奪人之行動自
由未遂罪刑；論處上訴人庚○○參與犯罪組織及共同殺人未遂罪
刑；論處上訴人己○○共同殺人未遂罪刑之判決，駁回其等在第
二審之上訴。另撤銷第一審論處被告丁○○部分之科刑判決，改
判諭知丁○○無罪。固非無見。
惟查：(一)刑事審判上之共同被告，係為訴訟經濟等原因，由檢察
官或自訴人合併或追加起訴，或由法院合併審判所形成，其間各
別被告及犯罪事實仍獨立存在。故共同被告對於其他共同被告之
案件而言，為被告以外之第三人，本質上屬於證人，為確保被告
對證人之詰問權，證人於審判中，應依法定程序，到場具結陳述
，並接受被告之詰問，其陳述始得作為認定被告犯罪事實之判斷
依據。原判決認定上訴人辛○○、子○○、巳○○、壬○○、寅
○○、申○○、辰○○、甲○○、丙○○、卯○○、未○○、戊
○○、庚○○、乙○○、丑○○、午○○有原判決犯罪事實二所
載參與犯罪組織之犯行。依理由甲、壹、二三四五之說明，係以
子○○、申○○、甲○○、午○○、未○○於偵查中之自白，及
共同被告蕭英旭、江浩（已判處罪刑確定）、癸○○、簡宗德，
及子○○、申○○、甲○○、午○○、未○○、丑○○、戊○○
暨證人即少年鄭○○、倪○○分別於警詢、檢察官偵查時之供述
為其論據。惟刑事訴訟法於民國九十二年二月六日經總統公布增
訂第二百八十七條之二規定「法院就被告本人之案件調查共同被
告時，該共同被告準用有關人證之規定。」，並於同年九月一日
施行。原審於九十三年六月二十四日審判時，未依上揭規定適用
人證之調查程序，俾使共同被告就指證他人參與犯罪組織，立於
證人之地位而為陳述，致有不當剝奪辛○○、子○○、巳○○、
壬○○、寅○○、申○○、辰○○、甲○○、丙○○、卯○○、
未○○、戊○○、庚○○、乙○○、丑○○、午○○對於證人之
正當詰問權，所踐行之訴訟程序，難謂適法。(二)組織犯罪防制條
例所稱犯罪組織，係指三人以上，有內部管理結構，以犯罪為宗
旨或以其成員從事犯罪活動，具有集團性、常習性及脅迫性或暴
力性之組織。又有罪之判決書，應於理由內記載認定犯罪事實所
憑之證據，所謂證據，舉凡犯罪行為之實施及態樣，與適用法律
有關之一切證據，均應詳為記載，否則即有理由不備之違法。原
判決維持第一審論處辛○○、子○○、壬○○、寅○○、辰○○
、未○○、戊○○、庚○○、乙○○、丑○○、申○○、甲○○
、丙○○、卯○○、午○○、巳○○參與犯罪組織罪刑之判決。
事實欄內固記載庚○○、辛○○、子○○、巳○○、壬○○、寅
○○、申○○為「天道盟同心會」之組長，辰○○、甲○○、午
○○、丙○○、卯○○、未○○、乙○○、丑○○、戊○○則為
成員。且「天道盟同心會」為消弭「天道盟太陽會」在基隆市之
勢力，使該組織能在基隆市獨大，陸續與「天道盟太陽會」發生
群毆、砍人、槍擊等重大治安事件，更仗恃其惡勢力，動輒砸店
、傷人。先於八十九年五月二十二日圍毆「天道盟太陽會」成員
蕭○勝及Ａ、Ｃ（年籍姓名均詳卷），致Ａ、Ｃ受傷，並於同年
六月間，毆打蕭○勝成傷。繼於八十九年七月四日凌晨毆打Ｄ（
年籍姓名詳卷）成傷等情。理由甲、壹、四並說明因辛○○、庚
○○、林家豪於八十九年五月二十日，誤認「天道盟太陽會」成
員吳○德、吳○中、蕭○勝、蔡○雄（年籍姓名均詳卷）相互吵
架，乃出言制止，引發互毆，因己○○不滿辛○○遭毆傷，於同
年五月二十二日發現蕭○勝行蹤後，通知蕭英旭帶人前往圍毆蕭
○勝及其友人，嗣又因不滿蕭○勝及Ａ前往警察機關報案，乃於
同年六月間，再度毆打蕭○勝。且理由甲、壹、五亦說明簡建榮
因不滿其置於停車場內之自用小客車遭人槍擊，乃率己○○等人
質問管理員Ｄ並加以毆打成傷云云。惟引發上揭行為之原因，或
為因口角、互毆及不滿被害人向警察機關報案，或係不滿停置於
停車場之車輛遭槍擊。原判決未說明該行為與以犯罪為宗旨，或
係以其成員從事犯罪活動，具有集團性、常習性及脅迫性或暴力
性之間，如何具有關聯性，逕憑該部分行為，認定「天道盟同心
會」為犯罪組織，憑以論處辛○○、子○○、壬○○、寅○○、
辰○○、未○○、戊○○、庚○○、乙○○、丑○○、申○○、
甲○○、丙○○、卯○○、午○○、巳○○參與犯罪組織罪刑，
自有理由不備之違法。(三)科刑之判決書，對於犯罪事實必須詳加
認定，並於理由內敘明其認定犯罪事實所憑之證據，及其認定之
理由，方足以資論罪科刑。原判決理由甲、肆、說明巳○○就事
實欄三(一)部分，犯有刑法第三百零二條第三項、第一項之剝奪他
人行動自由未遂罪。惟事實欄三(一)及理由內，對於巳○○如何剝
奪他人行動自由未遂，並無任何記載或說明，亦有理由不備之違
誤。(四)審理事實之法院，對於案內一切證據，除認為不必要者外
，均應詳為調查，然後基於調查所得之心證以為判斷之基礎，故
證據雖已調查，而尚有其他必要部分並未調查，仍難遽為被告有
利或不利之認定。原判決認定巳○○、乙○○、戊○○、丑○○
有事實欄三(二)所載妨害自由未遂之犯行。依理由甲、貳、二之說
明，係以被害人子○○於警詢、偵查中之指訴，及丑○○、戊○
○於偵查時之供述為其論據。惟所憑丑○○、戊○○於偵查中之
供述，似未言及渠等因圖以非法之方法剝奪子○○之行動自由，
而有強拉子○○上車之舉動。雖被害人子○○於警詢中曾指訴巳
○○等人持電擊棒及木棍要押彼云云。然原審未調查有無其他證
據足以證明被害人該部分指述確與事實相符，遽採信子○○於警
詢認定巳○○、乙○○、戊○○、丑○○有妨害自由未遂之犯行
，原判決自有證據調查未盡之違法。(五)科刑判決所認定之事實，
與其所採用之證據不相適合，即屬證據上之理由矛盾，按諸刑事
訴訟法第三百七十九條第十四款，其判決當然違背法令。原判決
事實三(四)記載己○○、庚○○與簡建榮、劉昭源基於共同殺人之
犯意聯絡，由簡建榮提供其所有車牌號碼Ｔ７－一八三九號客貨
兩用汽車，指揮劉昭源駕駛該車並購買三付口罩，帶同己○○、
庚○○及不詳姓名男子多人，分持開山刀、西瓜刀前往「調色盤
洗車場」，由己○○、庚○○圍堵出口處，並由其他姓名不詳之
男子多人入內砍殺被害人Ｇ、Ｈ、Ｉ（年籍姓名均詳卷），被害
人等經送醫救治始倖免於死亡等情。惟依理由甲、貳、四之說明
，似無證人指證行兇者持有開山刀，或有開山刀扣案可供佐證。
且所採被害人Ｇ、Ｉ於八十九年八月十一日之警詢筆錄，Ｇ、Ｉ
均稱行兇者均持西瓜刀等語。原判決就兇器種類之認定一節，事
實之記載與理由內所引之證據，並不一致，已有證據上理由矛盾
之違法。且理由甲、貳、四(二)採納被害人Ｈ、Ｉ於警詢時之陳述
為認定己○○、庚○○確有犯罪事實三(四)所載犯行之證據。惟Ｈ
、Ｉ於警詢時所稱己○○、庚○○均為當日入內砍殺之人一節，
與事實欄內之認定，並不相合，亦有理由矛盾之違法。又癸○○
於原審所為被害人曾告知根本不知何人砍殺，係依以前之大哥及
警察指示始出面指認之證詞（原審(三)卷第一六三頁），查係依據
其親見親聞之事實而為之陳述，原判決以該部分證詞屬傳聞證據
，而予排除，並有適用法則不當之違法。(六)證據之證明力，雖由
法院自由判斷，要必先有相當之調查，始有自由判斷之可言。故
審理事實之法院，對於案內一切證據，如未踐行調查程序，即不
得遽為被告有利或不利之認定。又無罪之判決，依法既應記載其
理由，則對於被告被訴之事實及其不利之證據資料，如何不足以
證明被告犯罪，均應逐一詳述其理由，否則即有判決不載理由或
理由不備之違法。原判決認不能證明被告丁○○有公訴意旨所指
參與犯罪組織罪嫌之犯行，固於理由甲、陸、三(六)說明吳明坤於
警詢時所稱丁○○為「天道盟同心會」成員一節，屬傳聞證據。
自不得以江浩於警詢及檢察官偵訊時之證詞，認定丁○○參與犯
罪組織云云。惟證人吳明坤於警詢時陳稱「我自八十二年十二月
份起是在本市○○路王將電動玩具店幫他看店，八十五年到本市
○○街送貨，直到八十八年八月份才去幫簡建榮開車」、「我知
道會長是簡建榮，成員……丁○○……等人。但我不知道他們在
同心會的地位及從屬關係」（偵字第四一一四號卷第四、五頁）
；偵查中亦稱「我祇是幫簡建榮開車。公司、幫派的事，我都沒
參與」等語（同上卷第三一頁反面）。苟確無訛，因其非「天道
盟同心會」成員，故不知成員在組織內之地位與從屬關係，固無
悖於論理法則。惟吳明坤既為該組織會長簡建榮之司機，依一般
社會經驗，非無因工作上機會而目睹該組織成員與簡建榮來往之
可能。原審未為相當之調查，逕予認定吳明坤於警詢時所為不利
丁○○之陳述為傳聞證據，即有證據調查未盡與適用法則不當之
違法。又蕭英旭於警詢時亦稱丁○○為該組織之組長，有卷附蕭
英旭之警詢筆錄可稽（偵字第三六０九號卷第二０一頁）。原判
決就此不利於丁○○之證據資料，如何不足以證明丁○○犯罪，
未為任何說明，亦有理由不備之違法。以上或為檢察官及辛○○
、子○○、壬○○、寅○○、辰○○、未○○、戊○○、庚○○
、乙○○、丑○○、申○○、甲○○、丙○○、卯○○、午○○
、巳○○、己○○上訴意旨所指摘，或屬本院得依職權調查之事
項，應認原判決關於申○○、甲○○、丙○○、卯○○、午○○
、巳○○參與犯罪組織；巳○○妨害自由；己○○殺人未遂及辛
○○、子○○、壬○○、寅○○、辰○○、未○○、戊○○、庚
○○、乙○○、丑○○、丁○○部分，均有撤銷發回更審之原因
。
貳、上訴駁回部分：
查第三審上訴書狀，應敘述上訴之理由，其未敘述者，得於提起
上訴後十日內補提理由書於原審法院，已逾上述期間，而於第三
審法院未判決前仍未提出上訴理由書狀者，第三審法院應以判決
駁回之，刑事訴訟法第三百八十二條第一項、第三百九十五條後
段規定甚明。本件上訴人申○○、卯○○、己○○對原判決不服
，分別於九十三年八月三十日、九十三年八月三十日及九十三年
八月二十七日提起上訴，均未聲明為一部上訴，依刑事訴訟法第
三百四十八條第一項之規定，應視為全部上訴。惟申○○、卯○
○就妨害自由罪刑部分，及己○○就參與犯罪組織罪刑部分，均
未於上訴書狀敘述該部分之上訴理由。上訴人癸○○參與犯罪組
織案件，不服原審判決，於九十三年九月一日提起上訴，亦未敘
述理由。迄今逾期已久，於本院未判決前仍未提出，依上開規定
，應認申○○、卯○○妨害自由上訴部分，及己○○參與犯罪組
織部分，暨癸○○之上訴，均非合法，予以駁回。次查刑事訴訟
法第三百七十六條所列各罪之案件，經第二審判決者，不得上訴
於第三審法院，為該法條所明定。上訴人甲○○、丙○○、巳○
○、午○○其餘上訴部分，原審係分別依刑法第三百零五條、第
三百四十六條論罪處刑，核屬刑事訴訟法第三百七十六條第一款
、第六款之案件。依上揭說明，既經第二審判決，自不得上訴於
第三審法院。上訴人甲○○、丙○○、巳○○、午○○猶就該部
分提起上訴，顯為法所不許，均應予駁回。
據上論結，應依刑事訴訟法第三百九十五條、第三百九十七條、
第四百零一條，判決如主文。
中　　華　　民　　國　九十四　年　 十一 　月　 三十 　日
                      最高法院刑事第十一庭
                          審判長法官  洪　清　江
                                法官  石　木　欽
                                法官  李　伯　道
                                法官  林　勤　純
                                法官  陳　晴　教
      本件正本證明與原本無異
                                      書  記  官
中　　華　　民　　國　九十四　年　 十二 　月　　七　　日
                                                Ａ
